臺灣臺北地方法院民事判決　　　　　　　95年度訴字第9495號
原　　　告　沅立彩色製版印刷股份有限公司
法定代理人　甲○○
訴訟代理人　沈明欣律師
被　　　告　逸揚企業有限公司
法定代理人　乙○○
訴訟代理人　許俊仁律師
複代理人　　江燕偉律師
　　　　　　周俊智律師
上列當事人間請求清償債務事件，本院於民國96年6月5日言詞辯
論終結，判決如下：
    主  文
被告應給付原告新台幣玖拾捌萬捌仟捌佰陸拾壹元，及自民國九
十五年九月八日起至清償日止，按年息百分之五計算之利息。
訴訟費用由被告負擔。
本判決於原告以新台幣拾萬元供擔保後，得假執行，但被告
假執行程序實施前，以新台幣玖拾捌萬捌仟捌佰陸拾壹元預供擔
保，得免為假執行。
    事  實  及  理  由
一、本件原告起訴主張：
（一）被告公司自民國93年間陸續委由原告代其製版及印製卡片
      ，惟原告向被告請領95年3月至6月之應收帳款共計新台幣
      （下同）988,861元，包括95年3月至5月部分之帳款計為
      934,061元，及95年6月之帳款計為54,800元，惟被告竟藉
      故拒絕付款，原告既已將被告訂購之貨品交付，被告依約
      應給付雙方約定之價款，爰依兩造間之訂購合約、承攬契
      約等法律關係提起本件訴訟等語，並聲明：如主文1項所
      示，並願供擔保，請准宣告假執行。
（二）對被告抗辯之陳述略以：
  １、原告所交付與被告之物品並無瑕疵，且若有如被告所指數
      量龐大之瑕疵品，被告竟未於發現之初立即向原告反應，
      反而仍繼續向原告訂做紙片，足見其所指瑕疵之情形應屬
      杜撰；又被告所指因瑕疵得扣款金額達440,192元，亦屬
      過高。再者，被告於原告交付系爭貨物後，距被告於本件
      訴訟中主張瑕疵而欲扣款時，已逾一年，此瑕疵扣款之請
      求權亦已因罹於時效而消滅；況且，民法第494條、第254
      條規定，被告亦應先請求原告修補瑕疵後，始得解約，被
      告既從未對其所述瑕疵請求被告予以修補，復未說明並證
      明各該瑕疵有何不能修補之問題，則被告所稱向原告為解
      除系爭承攬契約之意思表示，仍不生合法解約之效力。
  ２、被告所提出前於93年、94年間，原告曾同意取回原簽發發
      票而改以較低金額向被告請款者之發票資料，雖係出於被
    　告向原告反應93年6月至94年6月之交易，原告所收取費用
      有較高，原告為免失去與被告之交易關係，曾與被告協議
      確定扣抵金額約為百餘萬元，並同意被告於日後應給付之
      貨款中逐次予以扣抵，迄94年10月間始扣抵完畢，惟此仍
      與本件被告積欠貨款無關，原告並無曾承諾原告所指退還
      差價之情形，且亦不同意就被告所積欠貨款再予以扣抵，
      被告甚且又謂前曾協議扣抵之金額仍過高欲繼續扣抵，此
      顯係莫須有之藉口，原告從未同意如此扣抵，是被告所稱
      其所積欠貨款中，因有部分製版底片、刀模等物品高於其
      他廠商單價而得請求原告退還差額計596,050元，主張與
      前述積欠原告之貨款為抵銷，並無依據。
  ３、關於原告所製作之製版底片及刀模，均係原告基於承攬人
      之地位，以自己之材料及特有技術所製作，各該製版底片
      及刀模之所有權應歸屬於原告，並非被告所有，原告依兩
      造之約定內容，僅負有交付約定紙卡數量與被告之義務，
      並無亦返還系爭製版底片及刀模之義務，之前原告更從未
      返還此物品與被告，又縱認系爭製版底片及刀模為被告所
      有，於被告未將承攬報酬支付完畢前，依民法第928條規
      定，原告對系爭製版底片及刀模亦可主張留置權，否則，
      被告亦只能請求原告回復原狀而交付上開製版底片及刀模
      ，仍無由請求原告負擔相當於其自行購置上開製版底片及
      刀模時所支出之費用；況且，被告係於95年6月23日始以
      台北北門郵局第3018號存證信函，要求原告於95年6月30
      日前退還前述製版底片及刀模，但依被告所提出自行向第
      三人訂購製版底片及刀模之時間，卻有多筆係在被告催告
      原告返還前述製版底片及刀模前即已自行購置，被告未經
      催告即已另行訂購，可見被告所指另向他人購置製版底片
      與刀模之情況，與本件並無關聯性，原告對其因之所支出
      之費用自亦不負清償責任。再原告亦無被告所指存有價值
      達103,899元之紙片，被告所提出之庫存明細表係其所自
      行製作，與事實不符，被告就此應負舉證責任。
二、被告則抗辯以：
（一）原告所製作之價值達58,500元之紙卡中，有裁切不正、無
      法黏貼、印刷模糊等及其他瑕疵，且沒有辦法修復，被告
      於95年10月14日所提出之答辯狀中，已依民法第494條之
      規定，於58,500元之範圍內解除與原告間之承攬契約，是
      原告主張依承攬契約，被告尚應清償貨款58,500元之部分
      ，即為無據。
（二）關於原告所請求貨款部分，縱使認原告得請求上開貨款，
      被告仍得以下述債權共計2,671, 531元（596,050+1,531,
      390+103,899+440,192=2,671,531）者，在原告所請求貨
      款988,861元之範圍內，主張抵銷：
  １、於93年6月、93年12月及94年12月23日，原告之原請款經
      核算均高於其他廠商，而後原告均依系爭差額降低費用之
      收取，故原告曾承諾若有其他廠商之貨款單價較低，則願
      退還差價，而被告之前共給付原告製版底片費1,136,400
      元及刀模費用195,800元，依其他廠商貨款之單價計算，
      被告有多給付製版底片費596,050元，自得依民法第199
      條規定，以對原告得請求給付此差額596,050元之部分，
      主張抵銷。
  ２、又被告如前述，已支付1,332,200元（1,136,400+195,
      800=1,332,200）向原告購買前述製版底片及刀模，由原
      告曾就製版底片與刀模主張行使留置權，足見依兩造當初
      之約定，該製版底片與刀模實為被告所有，否則原告自無
      就之行使留置權之問題，而之前被告係因考量後續客戶仍
      有可能向被告訂製相同之物品，此時被告仍會轉託原告印
      製，才未曾取回系爭製版底片及刀模，現因兩造已解約而
      未繼續合作，被告自得請求原告返還該製版底片與刀模，
      然經被告催告原告交付該製版底片與刀模時，原告卻拒不
      交付，被告自得據此主張解除此部分契約關係，則原告即
      負有返還已受領之價金1,332,200元之義務。另原告所主
      張對該製版底片與刀模有留置權者，其主張留置權所依據
      者係貨款債權，與系爭製版底片及刀模之債權債務關係並
      不同，其自不得以無關之債權關係行使留置權。再被告因
      須使用部分製版底片及刀模始向他人購置，為此計增加支
      出製版底片費用139,750元與刀模費用59,440元，二者合
      計為199,190元，原告就此自應負損害賠償責任。亦即因
      原告拒不交付製版底片及刀模，致被告共受有1,531,390
      元（1,332,200 +199,190=1,531,390）之損失而應如數賠
      償，被告亦得主張抵銷。
  ３、被告另有存放價值約103,899元之紙卡在原告處，原告就
      之負有返還責任，其卻拒絕交付，爰就原告應賠償被告之
      此部份損害主張抵銷。
  ４、因原告所交付貨品有瑕疵，被告因之受有440,192元之損
      害，亦得請求原告賠償，故亦就此主張抵銷。並聲明：原
      告之訴及其假執行之聲請均駁回；如受不利判決，願供擔
      保，請准免為假執行。
三、兩造不爭執事項：
（一）被告自93年間起即陸續委託原告製版以印製卡片，原告並
      於95年3月至5月期間，受被告委託製作價值934,061元之
      卡片，於95年6月間受被告委託製作價值54,800元之卡片
      ，並均已交付被告，惟被告迄未給付之款項共計為
      988,861 元（934,061+54,800=988,861）。
（二）被告曾於95年6月23日以台北市北門郵局第3018號存證信
      函，表示原告所印製交付之紙卡有瑕疵，並請求原告於95
      年6月30日前退還製版底片及刀模，及於本訴訟審理中之
      95年10月14日提出答辯狀，主張解除其中價值58,500元紙
      卡印製部分之契約關係。
（三）關於被告委託原告印製之93年6月至94年6月紙卡等物品，
      原告曾同意被告所提出之較低金額計價，並由被告在嗣後
      應付貨款中逐次扣抵，迄94年10月間已扣抵完畢。
四、本件原告所主張之前述事項既為被告所不爭執，並有原告所
    提出應付貨款明細表、訂單等影本各一份為證，而被告僅以
    前詞置辯，是本件所應審究之主要爭點為：
（一）本件原告請求被告付款所涉之95年3月至6月交付價值計58
      ,500 元紙卡等物品，有無瑕疵？若有，各該瑕疵程度是
      否已達被告得主張解除契約之程度？被告於95年10月14日
      答辯狀所為解約之意思表示是否生效？
（二）兩造間有無關於原告所交付被告紙卡等物品之計價金額，
      若有高於其他廠商時，原告同意以其他廠商之較低金額計
      價，並將差額退還與被告之約定？被告因而得主張抵銷之
      上述原告同意退還金額若干？
（三）原告有無應賠償相當於製版底片、刀模價值之1,332,200
      元，及被告所指另行購置製版底片、刀模之費用199,190
      元與被告之義務？被告得否據以與前述積欠原告之貨款主
      張抵銷？
（四）原告有無尚須返還價值103,899元紙卡與被告之義務？被
      告得否據以主張與前述積欠原告之貨款為抵銷？
（五）原告於93年8月迄94年12月間所交付之紙卡等物品有無瑕
      疵，及原告是否因各該瑕疵而須賠償被告440,192元？
五、茲就上述爭點，分述如下：
（一）被告並未能證明原告於95年3月至6月間所交付價值計58,
      500元紙卡有瑕疵，故其據之所為解除契約之意思表示，
      並不生解約之效力：
      本件被告辯稱原告所交付紙卡等物品有瑕疵一節，已為原
      告所否認，依民事訴訟法第民事訴訟法第277條關於當事
      人主張有利於己之事實者，就其事實有舉證責任之規定，
      自應由被告負舉證責任；然而，被告雖提出記載總額為
      58,500元之瑕疵品求償明細表總表一份（即被證九）為證
      ，惟此僅係被告所自行列表之文件，尚難據之即謂原告所
      交付何一貨品有瑕疵，及各該瑕疵所造成減損價值有如被
      告所述各該金額之程度等情，而觀諸被告進而提出之應收
      帳款對帳單、紙卡瑕疵說明等文件中（即被證九後附之附
      證一至五），前者僅涉及原告據以請款之紙卡明細，並無
      從認原告所交付紙卡有何瑕疵存在，而後附之瑕疵說明文
      件中，雖有載明訴外人金晉輝公司表示被告所交付紙卡有
      部分瑕疵之情況，姑不論各該以金晉輝公司名義出具之資
      料均為影本，上開記載係在何情況下及基於如何之目的為
      此內容登載均不明，且由該登載情況僅泛稱有瑕疵，卻未
      對瑕疵之具體情狀為任何說明，各該瑕疵是否與原告依約
      應履行之義務有關，及各該瑕疵是否已達得主張解約之程
      度，實有疑問，遑論以訴外人金晉輝公司有向被告表示應
      指示如何處理，而被告卻未能提出後續如何處理甚或曾向
      原告表示有各該瑕疵而請求修補等資料，更難認此資料所
      指瑕疵之發生確與原告依約應履行之義務有關，且在被告
      並未曾催告原告依約修補而為完全給付之情形下，依民法
      第493條、第494條及第227條、229條等規定，被告亦不得
      逕行主張解約。因之，被告既未能證明原告所交付者屬瑕
      疵物品，復未能證明其受有上開金額之損害且曾經催告等
      而達得解約之程度，其以各該瑕疵主張解除與原告間之部
      分契約關係，進而拒絕給付該部分貨款，自無理由。
（二）兩造間並無就原告於95年3月至6月間交付與被告之製版底
      片、刀模等物品，若計價金額高於其他廠商時，原告同意
      以其他廠商之較低金額計算而退還差額之約定，被告主張
      此差額共計596,050元為而據以抵銷，並無理由：
      其次，被告所稱與原告間有關於製版底片及刀模計算之單
      價若高於其他廠商時，原告應退還差價之約定等事實，已
      為原告所否認，被告就此自亦應負舉證責任。而查，被告
      雖提出原告曾就93年6月至94年6月間所交付物品計價予以
      折減之對帳單、統一發票影本（即被證十至十三）等件為
      憑，業據原告稱僅同意該部分物品價格之減讓，並未曾同
      意嗣後各該價款亦予減讓，且依被告所辯情節，原告同意
      折減之詳細金額竟繫於與其他廠商之價格比較結果，復未
      特定以何一廠商之價格為準，以如此將致被告應付貨款之
      實際金額無從特定而論，原告當無同意如此辦理之理，是
      原告稱並未曾就嗣後計價金額亦予折減一事予以同意，應
      屬合情，而被告雖又提出關於94年12月間原告用以請款之
      統一發票曾經退回之付款明細表影本一份（即被證十四）
      ，以此退回之情由不明，且如前述，亦難憑此即認原告有
      同意嗣後貨款均如此折減之情形，是被告對於原告有同意
      其所指折減退款一節既未能舉證以實其說，其進而稱此部
      份原告尚應退還其共計596,050元，並以此與前述積欠原
      告之貨款為抵銷，自無足採。
（三）原告並無賠償被告相當於製版底片、刀模價值1,332,200
      元之義務，亦無須對被告為購置製版底片、刀模所增加支
      出費用199,190元部分，負賠償責任，被告據以主張與前
      述積欠原告之貨款抵銷，並無依據：
  １、再以，被告雖又辯稱其自93年6月至94年12月間，已先後
      給付原告共計1,136,400元作為製版底片費用、給付原告
      195,800元作為刀模費用，並提出其自行製作之明細表二
      份（即被證五、六）及原告之前請款之統一發票影本（即
      附證1至6、附證14至30）等件為證，惟被告自行製作明細
      表所載給付之內容及金額均為原告所否認，而其所提出原
      告為請款所出具之統一發票影本中，於品名欄雖有載明製
      版、刀模等，並列出金額，惟此僅足以說明依兩造約定內
      容，被告負有另為印製卡片所需而給付製版、刀模費用與
      原告之義務，此費用之給付是否即為該製版底片、刀模製
      作完成並須給付與被告之對價，或如原告所述僅係開模行
      為之對價，尚有不明，被告執此謂原告因印製紙卡等所需
      而完成之製版底片、刀模本身，即專屬其所有，已無從憑
      認，遑論被告對於原告在何情形下負有應交付各該製版底
      片、刀模與被告等情，亦未能具體說明之，再參諸被告亦
      不爭執之前委託原告印製卡片時所使用之製版底片、刀模
      等物，其並未曾請求原告交付，被告辯稱原告依約應負之
      給付義務除印製之紙卡外，尚包括製版底片、刀模之部分
      ，實難謂有據。
  ２、況且，縱使如被告所辯稱與原告約定之內容中，確有原告
      在應其請求返還後，即應交付其製版底片之情事，其且曾
      於95年6月23日以台北市北門郵局第3018 號存證信函催告
      原告於95年6月30日前交付，有被告提出之存證信函影本
      一份（即被證十九）供佐，惟原告於95年8月25日亦曾以
      律師函表示各該製版底片、包模仍為其持有中，僅係因被
      告未清償前述積欠之貨款而主張依民法規定，得對各該物
      品行使留置權，有該律師函影本一份（即被證十八）附卷
      可稽，以原告基於留置權之行使而拒絕給付之情狀，原告
      並非陷於給付不能而有應對被告負損害賠償責任之情狀，
      被告對於依其與原告間如何約定之內容，或在其等間之契
      約關係仍存在之情形下，有何依據可逕行請求原告賠償其
      前已支付之製版費用、刀模費用共計1,332,200元（1,136
      , 400+195,800=1, 332,200），均未見具體說明，而按，
      債權人占有屬於其債務人之動產，而具有1.債權已至清償
      期者，2.債權之發生，與該動產有牽連之關係者，3.其動
      產非因侵權行為而占有者，於未受清償前，得留置之，民
      法第928條定有明文，被告既不爭執有積欠原告前述貨款
      且已屆期，而原告持有各該製版底片、刀模，復係基於履
      行交付被告前開印製完成紙卡所需之物品，原告對於被告
      得主張之前開貨款債權與此復立於對價關係，自足認原告
      此貨款債權之發生確與各該製版底片、刀模間存在牽連關
      係，在原告取得各該製版底片、刀模占有之緣由復與侵權
      行為無涉之情況下，原告以被告積欠貨款為由，謂其對各
      該製版底片、刀模有留置權，當堪採信，因之，原告迄未
      交付各該製版底片、刀模與被告，並無可歸責於原告之事
      由且於法有據，被告指稱原告負有賠償其前所支付費用之
      義務，亦非可採。至於被告另稱因原告迄未交付各該製版
      底片、刀模，其因而須另行向第三人購置並增加支出費用
      139,750元、59, 440元，二者共計199,190元，原告對其
      負有賠償此增加費用之責任部分，姑不論被告所提出記載
      其有給付第三人製版費、刀模費用等對帳單、統一發票影
      本等資料中（即附證1至30），各該費用所涉之製版底片
      、刀模與被告所指原告迄未交付者之關聯性為何，尚無從
      由各該資料之記載內容即得憑斷，且如前述，原告迄未交
      付各該製版底片、刀模既無可歸責事由，自亦無就此對被
      告負損害賠償責任之問題，是被告主張原告對其負有金額
      共計為199,190元之損害賠償責任，並以此與前述其積欠
      原告之貨款抵銷，仍非有據。
（四）被告並未能證明原告尚持有價值103,899元紙卡而須返還
      與被告，其據以主張與前述積欠原告之貨款為抵銷，並無
      理由：
      又以，被告所主張尚有存放價值103,899元紙卡在原告之
      事實，已為原告所否認，觀諸被告所提出之明細表資料係
      其所自行繕打，本不足認其前述主張屬實，而其所提出之
      統一發票、傳真影本等件（即被證十六），觀諸各該統一
      發票所載情形，僅涉及原告為已完成印製之紙卡而請款之
      事實，均與原告尚有無持有被告所交付空白紙卡者無關，
      另傳真影本所載內容，雖有載及空白吊卡等情，惟此係何
      時及由何人在何情形下登載此情均不明，以該紙右方復有
      93年7月戳記之情狀，縱使堪認該傳真所載情節係該時間
      所涉之資料，以原告其後尚有陸續印製紙卡並交付與被告
      ，仍難徒以此空白吊卡數量之記載即謂現今原告尚持有此
      數量之空白吊卡，再參以被告所提出之資料中，亦乏其前
      曾催告原告返還上開空白紙卡卻遭拒等情，其迄本訴訟審
      理中始指稱原告尚持有此價值之空白紙卡並拒絕返還，進
      而謂原告應賠償上開數額且據以主張與積欠原告之貨款為
      抵銷，自非可採。
（五）被告並未能證明原告於93年8月迄94年12月間所交付之紙
      卡等物品，有減損價值達440,192元之瑕疵，自不得據以
      主張與前述積欠原告之貨款為抵銷：
      本件被告辯稱原告前於93年8月迄94年12月間所交付紙卡
      等物品有瑕疵一節，已為原告所否認，依民事訴訟法第民
      事訴訟法第277條關於當事人主張有利於己之事實者，就
      其事實有舉證責任之規定，自應由被告負舉證責任；然而
      ，被告雖提出記載總額為440,192元之瑕疵品求償明細表
      總表一份（即被證十七）為證，惟此僅係被告所自行列表
      之文件，尚難據之即謂原告所交付何一貨品有瑕疵，及各
      該瑕疵所造成減損價值有如被告所述各該金額之程度等情
      ，而觀諸被告進而提出之諸如冰棒型背貼小卡片，及記載
      各該卡片有黏好後復自動爆開情形等照片、瑕疵說明文件
      、電子郵件、統一發票影本等資料（即被證十七後附之附
      表A至C）所載日期，均係93年8月至94年12月間原告前已
      向其請款並獲給付之貨品，各該統一發票資料並不足以說
      明有何瑕疵存在，而各該照片所示卡片內容中，關於背膠
      不黏或黏好後又自動爆開等情狀，本無從由照片憑斷，其
      所提出第三人書立之不良紙卡說明資料、電子郵件等所指
      瑕疵之具體態樣亦不明，是否係原告交付時即已存在且屬
      原告未依約履行所造成瑕疵，均值存疑，而關於文字有部
      分似遭裁切之瑕疵情狀，雖有被告所提出之照片為憑，但
      若如被告所述係在交付時即已存在，被告當無在未經催告
      原告修補或經原告同意減酬等情況下，仍逕行如數給付各
      該貨款與原告之理，被告辯稱原告前交付物品存有瑕疵等
      情，尚無從證明之，遑論關於前述瑕疵所造成價值減損金
      額是否達440,192元，及其有依民法第493條、第494條及
      第227條、229條等規定，先催告原告予以修補卻未果等情
      ，均未能舉證證明之，是被告主張原告因交付物品有各該
      瑕疵而應負損害賠償責任，即無理由。
六、綜上所述，原告主張被告尚積欠95年3月至6月之貨款共計
    988,861元，既與事實相符，而被告辯稱原告據以請求付款
    之貨品中，有價值58,500元者具有瑕疵而主張解約，拒絕此
    部份貨款，及得以前述原告同意退還款項596,050元，
    原告應賠償其前交付製版底片、刀模費用暨被告另購置製版
    底片、刀模費用計1,531,390元，原告因拒絕返還紙卡而
    須賠償其103,899元，原告因交付瑕疵物品而須賠償其440
    ,192 元等債權，與其尚積欠原告之前述貨款為抵銷等抗辯
    ，復非有據，則原告依與被告間關於訂製紙卡之承攬契約法
    律關係，請求被告如數清償前開積欠之貨款，及自起訴狀繕
    本送達被告翌日即95年9月8日起至清償日止，按年息百分之
    五計算之法定遲延利息，即屬正當，應予准許。
七、兩造其餘之攻擊或防禦方法及未經援用之證據，經本院斟酌
    後，認為均不足以影響本判決之結果，自無逐一詳予論駁之
    必要，併此敘明。
八、兩造均陳明願供擔保以代釋明，請求宣告假執行或免為假執
    行，核與民事訴訟法第390條第2項、第392條規定並無不合
    ，茲分別酌定相當之擔保金額，予以准許。
九、訴訟費用負擔之依據：民事訴訟法第78條。
中　　華　　民　　國　　96　　年　　6 　　月　　25　　日
                  民事第五庭    法　官　林麗真
以上正本係照原本作成
如對本判決上訴，須於判決送達後20日內向本院提出上訴狀
中　　華　　民　　國　　96　　年　　6 　　月　　25　　日
                    　　　　　　書記官　李承翰
